【裁判字號】    98,上訴,4441
【裁判日期】    981215
【裁判案由】    水土保持法
【裁判全文】
臺灣高等法院刑事判決                98年度上訴字第4441號
上  訴  人
即  被  告  乙○○
            甲○○
選任辯護人  楊思勤律師
上列上訴人等因水土保持法案件，不服臺灣基隆地方法院98年度
簡上字第 113號，中華民國98年9月9日第一審判決（聲請簡易判
決處刑案號：臺灣基隆地方法院檢察署97年度偵字第1261號，原
審法院改依通常程序審理），提起上訴，本院判決如下：
    主  文
上訴駁回。
    事  實
一、緣坐落基隆市○○區○○段第342、343地號土地，為黃林玉
    銀、廖心萬、陳月鈴、賴阿香、廖金標、謝秀玉、陳德隆、
    楊來春、鄭明堂、黃杰棟、林雅民、謝琳、乙○○及甲○○
    全體區分所有權人所共有，而該土地同時經行政院核定及臺
    灣省政府公告劃定為山坡地保育利用條例及水土保持法所稱
    之「山坡地」。 乙○○於民國96年3月26日委由其母張金鸞
    向徐福壽購買門牌號碼編為「基隆市○○區○○路 187號」
    建物（下稱本案房屋，所屬公寓大廈名稱：「裕佳名廈」）
    及坐落基地（地號：基隆市○○區○○段342、343地號之應
    有部分為12分之1之所有權）後，隨即於同年4月26日登記為
    乙○○及其妻甲○○共有，並出租予統一超級商店股份有限
    公司供設統一便利商店，由甲○○於該店擔任店長職務；乙○○、甲○○明知本案房屋之後方空地（地號為基隆市○○
    區○○段第342、343地號土地，即如附圖編號Ａ、Ｂ、Ｃ所
    示，下稱：『系爭土地』）為「裕佳名廈」全體區分所有權
    人共有之法定空地，亦為私有山坡地，未得全體區分所有權
    人同意，不得擅自占用，猶基於意圖為自己不法利益之犯意
    聯絡，於96年7、8月間某日，聘僱不知情之成年工人拆除原
    有之鐵皮，搭建防熱鐵皮，並於系爭土地上方覆蓋鋼筋水泥
    屋頂，於附圖編號Ｃ範圍設置廁所供商店員工使用及將附圖
    編號Ａ、Ｂ範圍空間堆放貨物，供作便利商店倉庫使用，以
    此方式占用上開私有山坡地，面積總計為31.9平方公尺，惟
    其施工過程，尚未致水土流失結果。嗣經裕佳名廈其他區分
    所有權人查悉，去函基隆市政府相關單位，經警通知裕佳名
    廈管理委員會主任委員丙○○及乙○○、甲○○說明，而知
    上情。
二、案經裕佳名廈管理委員會主任委員丙○○訴由基隆市警察局
    第一分局報告臺灣基隆地方法院檢察署檢察官偵查後，聲請
    原審以簡易判決處刑，原審認為不宜，乃職權改依通常程序
    進行審理。
    理  由
壹、程序事項：
    按被告以外之人於審判外之言詞或書面陳述，除法律有規定
    者外，不得作為證據；又被告以外之人於審判外之陳述，雖
    不符合同法第159條之1至第159條之4之規定，但經當事人於
    審判程序同意作為證據，法院審酌該言詞陳述或書面陳述作
    成時之情況，認為適當者，亦得為證據。當事人、代理人或
    辯護人於法院調查證據時，知有第159條第1項不得為證據之
    情形，而未於言詞辯論終結前聲明異議者，視為有前項之同
    意，刑事訴訟法第159條第1項及第159條之5分別定有明文。
    本判決下列所引用之證據資料，均經依法踐行調查證據程序
    ，當事人於本院言詞辯論終結前亦未聲明異議，本院審酌證
    據資料製作時之情況，均無違法不當及證明力明顯過低之瑕
    疵，亦查無依法應排除其證據能力之情形，認以之作為證據
    應屬適當，皆有證據能力。
貳、實體事項：
一、訊據上訴人即被告乙○○、甲○○固坦承有於前揭時、地，
    聘僱工人拆除系爭土地上原有之鐵皮，改用防熱鐵皮，並於
    上方覆蓋鋼筋水泥屋頂及設置廁所，供作便利商店員工使用
    及堆放貨物，惟矢口否認有何竊佔犯行，辯稱：彼等係於向
    前手徐福壽購得本案房屋後，依照徐福壽原本的使用範圍加
    以使用，使用狀態並未改變，僅係改變使用之方法，且彼等
    與裕佳名廈住戶有達成協議，每月繳納新臺幣（下同）3000
    元給管委會，管委會同意由彼等使用本案房屋後方之法定空
    地（即附圖編號Ａ、Ｂ、Ｃ），且彼等不知道系爭土地是山
    坡地，而該地既已經政府核准興建大樓，其等利用法定空地
    興建廁所、倉庫不會造成水土流失云云，辯護人則為被告辯
    護稱：由本案房屋坐落基地之原始地勢、地貌觀之，當初申
    請開挖整地完成後，本案房屋後方之法定空地範圍即形成特
    殊之「凹陷之封閉空間」，自85年1月建造完成後，僅有1樓
    建物所有人得由 1樓後門出入加以使用，並無其他通道得以
    出入，已處於排除其他人使用之情況，斯時該法定空地（即
    系爭土地）即屬 1樓建物所有人所竊佔，而基隆市政府工務
    局曾於85年 3月15日、16日簽發違章建築查報通知單，惟未
    拆除，足徵該法定空地上之違章建物持續存在，且前屋主徐
    福壽亦證稱其有於法定空地上搭蓋約 3公尺鐵皮，其餘露天
    部分則堆放物品使用，是以，被告二人僅係於竊佔狀態下變
    更使用方法，並未另為一竊佔行為，而竊佔之時效應自85年
    1 月即行起算，迄至告訴人提出本件告訴時，已逾追訴權時
    效云云。
二、經查：
  (一)坐落基隆市○○區○○段第342、343地號土地，為黃林玉銀
    、廖心萬、陳月鈴、賴阿香、廖金標、謝秀玉、陳德隆、楊
    來春、鄭明堂、黃杰棟、林雅民、謝琳、乙○○及甲○○全
    體區分所有權人所共有，而該土地同時經行政院核定及臺灣
    省政府公告劃定為山坡地保育利用條例及水土保持法所稱之
    「山坡地」，而系爭土地則屬基隆市○○區○○段第342、3
    43地號土地範圍內，並為法定空地乙節，有土地登記公務用
    謄本2份、建物登記公務用謄本13份、 臺灣省山坡地範圍地
    段明細表 1份、使用執照存根影本在卷可稽（見97年度偵字
    第1261號卷第122頁至第149頁、第195頁、第166頁）。
  (二)被告未得裕佳名廈全體區分所有權人同意，於96年7、8月間
    於系爭土地上設置廁所、堆放物品，供作便利商店員工使用
    及堆方貨物，並於上方覆蓋鋼筋水泥屋頂，藉此方式占用私
    有山坡地乙節，業據被告供承無訛，並據證人即裕佳名廈住
    戶丙○○、陳德隆、陳立昌、黃林玉銀、廖心萬、郭隆輝、
    李季玲、賴美雪、黃簡玉霞證述綦詳，並經臺灣基隆地方法
    院檢察署檢察官督同基隆市信義地政事務所測量人員至現場
    勘驗、測量無誤，分別製有勘驗筆錄、現場照片、基隆市信
    義地政事務所土地複丈成果圖在卷可佐（見同上偵卷第55頁
    、第111頁至第117頁），且有裕佳名廈管理委員會通知被告
    拆除法定空地之違建函文乙份、裕佳名廈公務大廈區分所有
    權人第一次、第二次會議記錄、基隆市政府96年11月19日、
    12月14日、12月26日拆除時間通知單附卷可查（見同上偵卷
    第25頁至第32頁），從而，被告占用系爭土地之事實應堪認
    定。被告固辯稱有經住戶同意，每月繳納3000元給管委會，
    管委會亦同意由彼等使用系爭土地云云，惟查：裕佳名廈管
    理委員會未同意被告使用系爭土地乙節，業據證人丙○○、
    陳德隆、陳立昌、黃林玉銀、廖心萬、郭隆輝、李季玲、賴
    美雪、黃簡玉霞於警詢中指證明確，且由前揭裕佳名廈管理
    委員會通知被告拆除法定空地之違建函文及裕佳名廈公務大
    廈區分所有權人第一次、第二次會議記錄觀之，益徵裕佳名
    廈管理委員會確未同意被告使用系爭土地，此外，被告復無
    法提出經裕佳名廈管理委員會同意之證據佐證其供述，是其
    所辯，洵無足採。
  (三)又按刑法所稱之竊佔，係指於違反他人意願之客觀情形下，
    就他人對於不動產所既存之持有狀態加以排除，並從新建立
    支配管領力之行為。因此竊佔行為應以『己力支配他人不動
    產時』而完成，與一般動產竊盜罪係將他人支配下之動產，
    移置於自己支配下而完成者，固無二致也，最高法院25年上
    字第7374號判例，可資參照。 查：本案被告係於96年4月26
    日向原屋主徐福壽購買受本案房屋及受讓占有系爭土地，證
    人徐福壽亦於原審審理中結證稱：伊所出賣之房地使用範圍
    係以所有權狀所載之面積為出賣之標的，伊並未告訴購買房
    子的人，可以使用購買坪數以外的範圍，至於法定空地部分
    ，伊於經過住戶同意後，有以樓上住戶建物擴建後的陽台為
    界，加蓋一個屋頂，屋頂的範圍，不會超過樓上住戶平台的
    範圍，約佔法定空地之三分之一，其餘露天部分（約三分之
    二）則置放工具或種植花草，花草是種植在花盆中，伊有告
    訴被告要按原來的使用情形使用等語（見原審98年 7月22日
    審理筆錄第5頁至第8頁、第10頁至第12頁），復經原審向證
    人徐福壽提示被告所搭違建照片後，證人徐福壽亦證稱：被
    告係將整個法定空地以水泥包覆，不是伊當初搭蓋的樣子等
    語（見原審98年 7月22日審理筆錄第11頁），是被告二人於
    繼受系爭土地後，並未繼受原使用人之占有使用狀態，而係
    將原有鐵皮拆除，改用防熱鐵皮，並於系爭土地上方覆蓋鋼
    筋水泥屋頂，並設置廁所供作便利商店員工及推放物品，已
    係重新建立新的支配管領狀態無訛；再竊佔行為應以行為人
    主觀上知其無法律上原因或授權，於違反他人意願之客觀情
    形下，於客觀上將他人之不動產加以支配管理，並藉此獲得
    財產上不法之利益為要件，故竊佔行為應以基於竊佔之犯意
    ，而以己力支配他人不動產時為完成時點，本件被告於明知
    系爭土地為全體區分所有權人所共有之土地，未經全體區分
    所有權人同意，不得占有使用，仍將前屋主徐福壽所搭建之
    鐵皮拆除，改搭防熱鐵皮，並於系爭土地上方覆蓋鋼筋水泥
    屋頂，且設置廁所、堆放物品，供己經營便利商店使用，顯
    係另基於竊佔之犯意而占有系爭土地，重新建立新的支配管
    理狀態，是其竊佔罪之追訴權時效，應自被告實際占有支配
    系爭土地之時起算，與單純繼受占有利益，並無主觀竊佔意
    圖尚屬有別。
  (四)又辯護人為被告辯護稱：由本案房屋坐落基地之原始地勢、
    地貌觀之，當初申請開挖整地完成後，本案房屋後方之法定
    空地範圍即形成特殊之「凹陷之封閉空間」，自85年 1月建
    造完成後，僅有1樓建物所有人得由1樓後門出入加以使用，
    並無其他通道得以出入，已處於排除其他人使用之情況，斯
    時該法定空地（即系爭土地）即屬 1樓建物所有人所竊佔，
    而竊佔之時效應自85年 1月即行起算，迄至告訴人提出本件
    告訴時，已逾追訴權時效等語，經查：基隆市○○區○○段
    第342、343地號土地，屬山坡地，其面臨南榮路部分，其基
    地約與南榮路路面高度相等，往內則為地勢漸高之坡地，於
    建商開挖整地並興建本案房屋後，位於本案土地後方之系爭
    土地與鄰地地形形成約一層樓高度之落差，故於系爭土地上
    興建3面擋土牆，加上原本案房屋（即1樓建物）之後牆壁及
    鄰房牆壁，致系爭土地形成凹陷封閉梯形空間，僅有 1樓住
    戶得由後方進出，並無其他通道可供通行乙節，業經證人徐
    福壽證述綦詳，並有系爭土地照片、基隆市信義地政事務所
    土地複丈成果圖、建築平面圖在卷可稽（見同上偵卷第 111
    頁至第114頁、第117頁、160頁至第165頁），堪信為真，惟
    系爭土地係屬法定空地，其係建築基地法定應留設空地之面
    積，其目的在維護居住環境的品質，使建築物便於日照、通
    風、採光及防火等，不因其為封閉空間，缺乏獨立出入口，
    即可逕認已排除其他區分所有權人之使用權限，認定系爭土
    地斯時即屬 1樓建物所有人所竊佔；再基隆市政府工務局固
    曾於85年3月15日簽發違章建築查報簽報單、同年3月16日簽
    發違章建築查報通知單（見同上偵卷第181頁、第182頁），
    惟該違章建築之查報簽報單上並未明確載明系爭土地上違建
    之範圍、面積，且雖無強制拆除紀錄，惟該違建是否持續存
    在，從未滅失，亦非無疑，故而，尚難以此逕認系爭土地之
    完成竊佔時點係85年1月（全棟建物建造完成時）或3月（系
    爭土地違建查報時）；且被告二人自占有人徐福壽處受讓系
    爭土地後，將前屋主徐福壽所搭建之鐵皮屋拆除，改用防熱
    鐵皮，並於系爭土地上方搭蓋鋼筋水泥屋頂，及設置廁所，
    供己經營便利商店使用，乃係另基於竊佔之犯意而占有使用
    系爭土地，業如前述，是本案竊佔行為之追訴權時效應自被
    告實際占有系爭土地起算，是被告辯稱其占有系爭土地，已
    逾法定之追訴權時效云云，顯無理由。
  (五)再被告於系爭土地即附圖編號Ａ、Ｂ、Ｃ範圍上方覆蓋鋼筋
    水泥屋頂，並設置廁所、堆放物品，供作便利商店員工及倉
    庫使用，以此方式占有系爭土地，業如前述，惟觀諸前揭勘
    驗筆錄、現場照片之所示，並無證據證明致生水土流失之實
    害結果，是辯護人為被告辯護稱：占有系爭土地未生水土流
    失結果乙節，為有理由。
三、綜上所述，被告二人有如事實欄所載之違反水土保持法犯行
    ，堪以認定，應依法論科。
四、論罪科刑：
  (一)按山坡地保育利用條例係65年 4月29日公布施行，該條例有
    關保育、利用及水土保持之實施範圍，僅及於行政院依該條
    例第三條規定公告之「山坡地」，其他高山林地、水庫、河
    川上游集水區○○道兩岸、海岸及沙灘等地區之水土保持工
    作，則不包括在內。嗣政府鑑於臺灣國土資源有限，地陡人
    稠，土質脆弱，加以山坡地過度開發利用，致地表沖蝕、崩
    塌嚴重，每逢颱風豪雨，常導致嚴重災害，為建立完善之水
    土保持法規制度，積極推動各項水土保持工作，發揮整體水
    土保持之治本功能，乃針對經濟建設發展需要及水土保持發
    展情形，於83年 5月27日制定水土保持法，將所有需要實施
    水土保持地區作一整體之規範，並將山坡地保育利用條例中
    有關山坡地之水土保持事項一併納入本法之規定範圍，於第
    8條第1項第 5款明定山坡地之開發及堆積土石等處理、利用
    ，應經調查規劃，依水土保持技術規範實施水土保持之處理
    與維護。該法所稱之山坡地，依同法第3條第3款規定，係指
    國有林事業區、試驗用林地、保安林地，及經中央或直轄市
    主管機關參照自然形勢、行政區域或保育、利用之需要，就
    標高在一百公尺以上，或標高未滿一百公尺，而其平均坡度
    在百分之五以上者劃定範圍，報請行政院核定公告之公、私
    有土地，其範圍已較山坡地保育利用條例第 3條所稱之山坡
    地為廣，且該法第1條第2項規定：「水土保持，依本法之規
    定；本法未規定者，適用其他法律之規定」。是就立法沿革
    、法律體例、立法時間及立法目的而言，水土保持法係山坡
    地保育利用條例之特別法，行為人所為，倘皆合於上揭二法
    律之犯罪構成要件，自應優先適用水土保持法。又水土保持
    法第32條第 1項規定之在公有或私人山坡地未經同意擅自墾
    殖、占用或從事開發、經營或使用，致生水土流失或毀損水
    土保持之處理與維護設施罪，因屬實害犯，以發生水土流失
    或毀損水土保持之處理與維護設施之結果為必要，與不以已
    發生具體之實害為必要，僅以發生公共危險為已足之危險犯
    者不同；若已為上開犯行，僅尚未發生水土流失或毀損水土
    保持之處理與維護設施之結果，雖不成立水土保持法第32條
    第1項前段之罪，自該當於同條第4項之未遂犯；若謂凡未經
    同意擅自墾殖、占用或從事開發、經營或使用，即當然已致
    生水土流失或毀損水土保持之處理與維護之結果，則該條第
    4 項未遂犯之規定，無異形同具文，自不符立法之意旨（最
    高法院94年度臺上字第4073號、90年度臺上字第4325號判決
    意旨參照）。
  (二)核被告所為，均係犯水土保持法第32條第4項、第1項前段之
    罪。被告二人就上開犯行，有犯意聯絡及行為分擔為共同正
    犯；被告僱用不知情之成年工人於系爭土地即附圖編號Ａ、
    Ｂ、Ｃ範圍內，搭設防熱鐵皮、並於上方覆蓋鋼筋水泥屋頂
    ，並設置廁所等工作物，為間接正犯。又被告雖有竊佔山坡
    地之行為，惟未致水土流失之實害結果，為未遂犯，爰依刑
    法第25條第 2項後段，減輕其刑。再按我國司法實務向來認
    為山坡地保育利用條例及水土保持法關於擅自占用、開發他
    人山坡地之刑罰，係刑法竊佔罪之特別規定，而水土保持法
    第32條第1項之構成要件與山坡地保育利用條例第34條第1項
    之構成要件相同，觀諸「水土保持，依本法之規定；本法未
    規定者，適用其他法律之規定」，水土保持法第1條第2項定
    有明文，故水土保持法就立法體制而言，係立於特別法之地
    位，適用時排斥其他法條之適用，僅水土保持法未規定時，
    始有其他法律適用之餘地，至山坡地保育利用條例雖曾於87
    年1月7日修正公布第23至第35條等條文， 相對於83年5月27
    日制定公布之水土保持法而言，山坡地保育利用條例係屬新
    法，然基於「特別法優於普通法」及「新普通法不能變更舊
    特別法」之法律競合關係，仍應論以具特別關係之水土保持
    法第32條之罪（詳見前揭(一)之說明）；乃聲請簡易判決處刑
    意旨漏未斟酌及此，逕認被告所為， 僅係觸犯刑法第320條
    第2項之罪，尚屬未洽， 惟其聲請簡易判決處刑（起訴）之
    基本事實既屬同一，依法自應依職權變更其聲請處刑（起訴
    ）之法條。
五、原審同此事實認定，審酌被告二人未經裕佳名廈全區區分所
    有權人同意，即違法竊佔共有之山坡地，對他人財產法益已
    生損害，暨慮及被告素行堪稱良好，本次行為復未致生水土
    流失之結果，兼以其等犯後態度等一切情狀，變更起訴法條
    後，依水土保持法第32條第4項、第1項前段、第 5項，刑法
    第11條、第28條、第25條第2項、第41條第1項前段等規定，
    各量處被告二人有期徒刑 3月，並諭知如易科罰金，均以新
    台幣1000元折算 1日。並敘明犯本條之罪者，其墾殖物、工
    作物、施工材料及所使用之機具沒收之，水土保持法第32條
    第5項定有明文。本案被告於96年7、 8月間僱用工人於系爭
    土地即附圖編號Ａ、Ｂ、Ｃ範圍內搭設防熱鐵皮、設置廁所
    ，並於上方覆蓋鋼筋水泥屋頂等工作物，雖經基隆市政府工
    務局於97年 1月19日執行拆除，於鋼筋水泥屋頂上鑿穿二大
    洞致不堪使用，有基隆市政府97年10月13日基府都使貳字第
    0970087968號函暨所附查報單、拆後照片（同上偵卷第 176
    頁至第 184頁）附卷可稽，惟被告所搭蓋之防熱鐵皮、鋼筋
    水泥屋頂、廁所等工作物，並未滅失，有被告提出之現狀照
    片在卷可考（見原審卷第69頁至第72頁、第141頁、第142頁
    ），復被告乙○○亦自承並無將系爭土地回復原狀（見原審
    卷第46頁），是被告於系爭土地即附圖編號Ａ、Ｂ、Ｃ範圍
    上所搭建之工作物爰依水土保持法第32條第 5項規定予以沒
    收。經核認事用法均無違誤，量刑亦稱妥適。被告二人上訴
    意旨仍執前詞矢口否認犯罪，指摘原判決不當為無理由，應
    予駁回。
據上論斷，應依刑事訴訟法第368條，判決如主文。
本案經檢察官郭啟東到庭執行職務。
中    華    民    國    98    年    12    月    15    日
                  刑事第八庭審判長法  官  張傳栗
                                  法  官  劉嶽承
                                  法  官  蔡光治
以上正本證明與原本無異。
如不服本判決，應於收受送達後十日內向本院提出上訴書狀，其
未敘述上訴之理由者並得於提起上訴後十日內向本院補提理由書
（均須按他造當事人之人數附繕本）「切勿逕送上級法院」。
                                  書記官  阮桂芳
中    華    民    國    98    年    12    月    18    日
附錄：本案論罪科刑法條
水土保持法第32條第4項、第1項前段、第5項
在公有或私人山坡地或國、公有林區或他人私有林區內未經同意
擅自墾殖、占用或從事第8條第1項第2款至第5款之開發、經營或
使用，致生水土流失或毀損水土保持之處理與維護設施者，處 6
個月以上5年以下有期徒刑，得併科新台幣60萬元以下罰金。
第 1 項未遂犯罰之。
犯本條之罰者，其墾殖物、工作物、施工材料及所使用之機具沒
收之。


司法院資訊處製作；財團法人民間司法改革基金會備份。
